臺灣雲林地方法院民事判決
110年度訴字第361號
原      告  侯月女  

被      告  林文英  
            鄭松賓  
            魏釗發  
上列當事人間請求塗銷抵押權設定登記等事件，本院於民國110
年10月8日言詞辯論終結，判決如下：
    主  文
被告林文英、鄭松賓應給付原告新臺幣100 萬元，及自民國110
年8月27日起至清償日止，按週年利率百分之5計算之利息。
原告其餘之訴駁回。
訴訟費用由被告林文英、鄭松賓連帶負擔百分之67，餘由原告負
擔。
    事實及理由
壹、程序事項：
一、按訴狀送達後，原告不得將原訴變更或追加他訴，但請求之
    基礎事實同一者，不在此限，民事訴訟法第255條第1項第2
    款定有明文。本件原告起訴時訴之聲明不明確，其經本院闡
    明後於民國110年10月8日變更其聲明為：
　　㈠先位聲明：
　　　⒈被告魏釗發應將雲林縣○○鎮○○段000 地號、1120地號土
        地於106年8 月4 日設定、登記權利人魏釗發、擔保債
        權總金額新臺幣（下同）100 萬元之最高限額抵押權（
        下稱系爭最高限額抵押權）塗銷。
　　　⒉訴訟費用由被告魏釗發負擔。
　　㈡備位聲明：
　　　⒈被告等應給付原告100 萬元，及自起訴狀繕本送達翌日
        起至清償日止，按年息5%計算之利息。
　　　⒉訴訟費用由被告負擔。
　  符合上開規定，應予准許。 
二、被告魏釗發、林文英經合法通知，未於最後言詞辯論期日到
    場，核無民事訴訟法第386條各款所列情形，爰依原告之聲
    請，由其一造辯論而為判決。
貳、實體事項
一、原告主張：
　　被告林文英積欠原告借款，經原告聲請強制執行雲林縣○○鎮
    ○○段000○0000○地號土地（下稱系爭二筆土地）及其他不動
    產，於臺灣新北地方法院（下稱新北地院）105 年司執字第
    28077 號清償借款執行事件中，被告林文英與原告達成和解
    ，被告林文英願將上開二筆土地之所有權移轉登記予原告。
    嗣後被告林文英未依照上開和解筆錄之約定移轉系爭二筆土
    地予原告，原告遂提起履行和解筆錄之訴，經新北地院106
    年度訴字第512 號及臺灣高等法院106 年度上易字第702 號
    判決命被告林文英將系爭二筆土地移轉登記予原告。上開訴
    訟事件進行中，被告林文英及被告鄭松賓因積欠被告魏釗發
    款項，而將系爭二筆土地於106年8月4日設定擔保債權總金
    額100萬元之系爭最高限額抵押權予被告魏釗發。嗣後被告
    林文英及被告鄭松賓雖已將積欠被告魏釗發之抵押債務清償
    ，然被告魏釗發請求被告林文英及被告鄭松賓給付其訴訟之
    律師費，被告林文英及被告鄭松賓不願意給付，故被告魏釗
    發未將系爭二筆土地上之系爭最高限額抵押權塗銷，因而侵
    害原告就系爭二筆土地之權利，爰先位聲明請求被魏釗發將
    系爭二筆土地上之系爭最高限額抵押權塗銷，如依法不得請
    求被告魏釗發塗銷系爭最高限額抵押權，然原告就系爭二筆
    土地之所有權已遭侵害，爰備位聲明請求被告等3人賠償原
    告100萬元。並聲明，如程序事項所示。
二、被告則以：
　　㈠被告林文英及被告鄭松賓均以：
　　　被告林文英及被告鄭松賓因積欠被告魏釗發款項，而將系
      爭二筆土地於106年8月4日設定擔保債權總金額100萬元之
      系爭最高限額抵押權予被告魏釗發。嗣後被告林文英及被
      告鄭松賓雖已將積欠被告魏釗發之抵押債務清償，然被告
      魏釗發請求被告林文英及被告鄭松賓給付其訴訟之律師費
      ，被告林文英及被告鄭松賓不願意給付，故被告魏釗發未
      將系爭二筆土地上之系爭最高限額抵押權塗銷等語。
　　　並均聲明：
　　　⒈原告之訴駁回。
　　　⒉訴訟費用由原告負擔。
　　㈡被告魏釗發未於言詞辯論期日到場，但前曾提出書狀以本
      案之被告林文英、鄭松賓於106年8月7日向本人借款60萬
      元，同時以當時被告林文英所有之系爭945地號土地作為
      抵押擔保，惟借貸後被告林文英、鄭松賓均避不見面，未
      償還借款，又依新北地院106年度訴字第512號及臺灣高等
      法院106 年度上易字第702 號判決，顯見本件系爭不動產
      於106年間已在訴訟中，被告林文英、鄭松賓之行為有詐
      欺之實，致使本人受害等語。並聲明：
　　　⒈原告之訴駁回。
　　　⒉訴訟費用由原告負擔。
　　　⒊如受不利判決，願供擔保請准宣告免為假執行。
三、兩造不爭執事項：
　　㈠被告林文英積欠原告借款，經原告聲請強制執行系爭二筆
      土地及其他不動產，於105年5月30日新北地院105 年司執
      字第28077 號清償借款執行事件中，被告林文英與原告達
      成和解，被告林文英願將上開二筆土地之所有權移轉登記
      予原告。
　　㈡嗣後被告林文英未依照上開和解筆錄之約定移轉系爭二筆
      土地予原告，原告遂於105年12月26日提起履行和解筆錄
      之訴，經新北地院106年度訴字第512 號及臺灣高等法院1
      06 年度上易字第702 號判決命被告林文英將系爭二筆土
      地移轉登記予原告。
　　㈢上開訴訟事件進行中，被告林文英及被告鄭松賓因積欠被
      告魏釗發款項，而於106年8月4日將系爭二筆土地設定擔
      保債權總金額100萬元之系爭最高限額抵押權予被告魏釗
      發。
　　㈣嗣後被告林文英及被告鄭松賓雖已將積欠被告魏釗發之抵
      押債務清償，然被告魏釗發請求被告林文英及被告鄭松賓
      給付其訴訟之律師費，被告林文英及被告鄭松賓不願意給
      付，故被告魏釗發未將系爭二筆土地上之系爭最高限額抵
      押權塗銷。
四、本件爭點：
　　原告之先、備位聲明有無理由？
五、本院之判斷：
　　㈠先位聲明部分：
　　　⒈被告林文英積欠原告借款，經原告聲請強制執行系爭二
        筆土地及其他不動產，於新北地院105 年司執字第2807
        7 號清償借款執行事件中，被告林文英與原告於105年5
        月30日達成和解，被告林文英願將上開二筆土地之所有
        權移轉登記予原告。嗣後被告林文英未依照上開和解筆
        錄之約定移轉系爭二筆土地予原告，原告遂於105年12
        月26日提起履行和解筆錄之訴，經新北地院106年度訴
        字第512 號及臺灣高等法院106 年度上易字第702 號判
        決命被告林文英將系爭二筆土地移轉登記予原告。上開
        訴訟事件進行中，被告林文英及被告鄭松賓因積欠被告
        魏釗發款項，而將系爭二筆土地於106年8月4日設定擔
        保債權總金額100萬元之系爭最高限額抵押權予被告魏
        釗發等情，為曾到庭之兩造所不爭執，並經本院調閱新
        北地院105 年司執字第28077 號、新北地院106年度訴
        字第512 號及臺灣高等法院106 年度上易字第702 號卷
        核閱無誤，自堪信為真實。
　　　⒉按因故意或過失，不法侵害他人之權利者，負損害賠償
        責任。故意以背於善良風俗之方法，加損害於他人者亦
        同。民法第184條第1項定有明文。查，本件被告林文英
        、鄭松賓為母子，其等明知被告林文英曾於105年5月30
        日達成和解，被告林文英願將上開二筆土地之所有權移
        轉登記予原告。嗣後被告林文英未依照和解筆錄之約定
        移轉系爭二筆土地予原告，原告遂提起履行和解筆錄之
        訴，經新北地院106年度訴字第512 號判決命被告林文
        英將系爭二筆土地移轉登記予原告。被告林文英不服提
        起上訴，嗣後被告林文英及鄭松賓竟於106年8月4日在
        臺灣高等法院106 年度上易字第702 號履行和解筆錄事
        件審理中將系爭二筆土地設定系爭最高限額抵押權予被
        告魏釗發，被告林文英、鄭松賓上開所為，顯係在明知
        損害原告對系爭二筆土地之權利之情形下，違反誠信原
        則及背於善良風俗，故意不法侵害原告之權利，已無疑
        義。
　　　⒊至於系爭最高限額抵押權設定時，系爭二筆土地仍為被
        告林文英所有，該二筆土地之土地登記謄本登記之所有
        權人仍為被告林文英，並無證據顯示被告魏釗發明知或
        可得而知被告林文英有義務要將系爭二筆土地移轉登記
        予原告，而仍接受該最高限額抵押權之設定。按不動產
        物權經登記者，推定登記權利人適法有此權利。因信賴
        不動產登記之善意第三人，已依法律行為為物權變動之
        登記者，其變動之效力，不因原登記物權之不實而受影
        響。民法第759條之1定有明文。況系爭最高限額抵押權
        亦非不實之物權，且系爭最高限額抵押權所設定之擔保
        債權確定期日為136年7月31日，目前又無民法881條之1
        2所定最高限額抵押權所擔保之原債權確定之情形，日
        後仍有可能有該最高抵押權所擔保之債權發生，故即便
        原告與被告林文英、鄭松賓均不爭執目前已經清償借款
        債務（但被告魏釗發抗辯稱該抵押權所擔保之債權未獲
        清償），仍不得命被告魏釗發塗銷系爭最高限額抵押權
        。
　　　⒋綜上，原告先位聲明請求被告魏釗發塗銷系爭最高限額
        抵押權，即屬無憑。
　　㈡備位聲明部分：
　　　⒈被告林文英、鄭松賓為母子，其等明知被告林文英曾於1
        05年5月30日達成和解，被告林文英願將上開二筆土地
        之所有權移轉登記予原告。嗣後被告林文英未依照和解
        筆錄之約定移轉系爭二筆土地予原告，原告遂提起履行
        和解筆錄之訴，經新北地院106年度訴字第512 號判決
        命被告林文英將系爭二筆土地移轉登記予原告。被告林
        文英不服提起上訴，嗣後被告林文英及鄭松賓竟於106
        年8月4日在臺灣高等法院106 年度上易字第702 號履行
        和解筆錄審理中將系爭二筆土地設定系爭最高限額抵押
        權予被告魏釗發，被告林文英、鄭松賓上開所為，顯係
        在明知損害原告對系爭二筆土地之權利之情形下，違反
        誠信原則及背於善良風俗，故意不法侵害原告之權利，
        已如前述，則被告林文英及鄭松賓當對原告負損害賠償
        責任，而系爭二筆土地經上開2被告設定最高限額100萬
        元之系爭最高限額抵押權予被告魏釗發，已造成該土地
        交易價值之減損，其減損之金額應與系爭最高限額抵押
        權所擔保之最高額度債務100萬元相當，則原告請求被
        告林文英、鄭松賓賠償其100萬元，為有所憑。
　　　⒉至於原告請求被告魏釗發損害賠償部分，因無證據可以
        認定被告魏釗發係惡意取得系爭最高限額抵押權，且該
        最高限額抵押權日後仍可能有擔保債務發生，故被告魏
        釗發接受該最高限額抵押權之設定及拒絕塗銷系爭最高
        限額抵押權，均非故意或過失不法侵害原告之權利，則
        原告請求被告魏釗發賠償其100萬元，即屬無據。 
六、綜上，原告依據侵權行為法律關係，提起先位之訴，請求被
    告魏釗發將系爭二筆土地上之系爭最高限額抵押權塗銷，為
    無理由，應予駁回。至於原告所提備位之訴，請求被告林文
    英、鄭松賓給付100萬元及法定遲延利息部分為有理由，應
    予准許。另原告備位之訴請求被告魏釗發給付100萬元部分
    ，亦為無理由，應予駁回。
七、訴訟費用負擔之依據：民事訴訟法第79條、第85條第2項。
中　　華　　民　　國　　110 　年　　10　　月　　22　　日
                  民事第二庭    法  官  楊昱辰
以上正本係照原本作成。
如對本判決上訴，須於判決送達後廿日內向本院提出上訴狀。如
委任律師提起上訴者，應一併繳納上訴審裁判費。
中　　華　　民　　國　　110 　年　　10　　月　　22　　日
                                書記官　陳玉珮